臺灣高等法院民事判決　　　　　　　　95年度建上易字第44號
上　訴　人
即被上訴人　乙○○
訴訟代理人　詹振寧律師
被上訴人即
上　訴　人　永啟營造工程有限公司
法定代理人　丙○○
訴訟代理人　侯俊安律師
複　代理人　甲○○
上列當事人間請求給付工程款事件，兩造對於中華民國95 年8月
1日臺灣台北地方法院94 年度建字第82號第一審判決，各自提起
上訴，本院於中華民國96年4月3日言詞辯論終結，判決如下：
    主  文
兩造上訴均駁回。
第二審訴訟費用由兩造各自負擔。
    事實及理由
一、上訴人乙○○於原審主張：兩造於93 年6月18日訂定工程承
    攬契約，約定由上訴人承攬「台北市東門國小忠孝仁愛外牆
    整修（洗石子、二丁掛）工程」（下稱系爭東門國小工程）
    ，總價為新台幣（以下同）124萬8780元；於93年8月17日由
    上訴人承攬「東門國小外牆整修（花格窗）工程」，總價為
    8萬元；再於93 年8月7日訂定工程承攬契約，約定由上訴人
    承攬「台北市中山國小屋頂防漏工程（泥作部分）」（下稱
    系爭中山國小工程），總價為36萬5000元。嗣就上開東門國
    小及中山國小工程追加工程款35萬元，故工程總價為204 萬
    3780元。上訴人就前揭工程均已完工，扣除被上訴人永啟營
    造工程有限公司（下稱永啟公司）已支付之工程款96萬8500
    元、材料款8萬 8060元、未戴安全帽罰款6000元後，再加上
    93 年9月1日支援被上訴人永啟公司為中山國小剷除牆壁2日
    工資4600元、93 年10月5日支援被上訴人永啟公司為北市養
    工處泥作1日工資2300元、東門國小追加貼馬賽克飾帶3萬36
    00元，總計被上訴人永啟公司尚積欠上訴人102萬 1720元工
    程款，未為給付。爰依承攬契約提起訴訟，聲明求為判決：
    被上訴人永啟公司應給付上訴人102萬 1720元及自起訴狀繕
    本送達之翌日起至清償日止，按年息5%計算之利息等語。
二、上訴人永啟公司則以：
  (一)中山國小泥作部分：
    (1)因工程瑕疵另外雇工之扣款3萬元：
    (2)因逾期完工遭扣逾期違約金19萬3450元：
    (3)因工程瑕疵被上訴人另外支出之「代管理費」3000元：
  (二)東門國小泥作部分
    (1)因工程瑕疵另外雇工之扣款6萬4844元：
    (2)因逾期完工遭扣逾期違約金56萬1951元：
    (3)因工程瑕疵被上訴人另外支出之「代管理費」6484元：
    (4)被上訴人乙○○主張追加「貼馬賽克飾帶」42m，工程款3
      萬3600元：本項追加款已內含於追加款35萬元內，上訴人
      所提文件記載「中山及東門共35萬元正」，雙方已經議定
      全部追加共35萬元，不得重複請款。
  (三)已領工程款部分：乙○○就本件三項工程已領工程款為「10
    5萬8200元」。
  (四)故「中山國小泥作部分」應扣款22萬6450元（30,000+193,4
    50+3,000= 226,450)、「東門國小泥作部分」應扣款63萬92
    79元（64,844+561,951 +6,484+6,000（未戴安全帽）=639,
    279），「中山國小泥作部分」（代叫材料）應抵銷8萬8060
    元，三項合計95萬3789（226,450+639,279+88,060=953,789
    ）。系爭三項工程款204萬 3780元，加上追加請求支援被上
    訴人剷除牆壁工資4600元及「養工處」泥作1日工資2,300元
    ，合計205萬 0680元，扣除前揭應扣款及抵銷金額95萬3789
    元、已領工程款105萬8200元後，剩餘工程款為3萬8691元等
    語，資為抗辯。
三、原審判命被上訴人永啟公司應給付上訴人乙○○79萬6551元
    ，及自民國94 年3月8日起至清償日止，按年息百分之5計算
    之利息，並駁回上訴人乙○○其餘請求。兩造各自提起上訴
    ，求為將原判決對其不利部分廢棄；上訴人乙○○並聲明命
    被上訴人永啟公司應再給付上訴人22萬5169元及法定遲延利
    息；上訴人永啟公司則求為駁回被上訴人乙○○於原審之訴
    及假執行之聲請。
  (一)上訴人乙○○除引用於原審之陳述外，補陳略以：
    1.本件被上訴人永啟公司應給付上訴人工程款為102萬 1720
      元，其計算式如下: 204萬 3780元 (工程款）-968500元(
      已給付)-88060 元 (代叫金石材料費)-6000 元  (未戴安
      全帽罰款）+4600元 (93 年9月1日支援被上訴人中山國小
      鏟除牆壁2日工資）+2300元（93 年10月5日支援被上訴人
      北市養工處泥作1日工資）+33600 元 (東門國小追加「貼
      馬賽克飾帶42平方公尺、不含在上揭東門及中山追加工程
      款35萬元範圍內，係另外追加，工程款計42平方公尺*800
      元=3萬3600元）=102萬1720元。
    2.「中山國小泥作部分」所列「工程瑕疵另外雇工之扣款」
      3 萬元部分之事實及理由，為上訴人所否認，原判決並無
      證據，竟准被上訴人主張抵銷。
    3.「逾期違約金」19萬3450元部分及被上訴人逾期完工之事
      實及理由，為上訴人所否認，且依本院95年5月4目上訴人
      庭呈之「李宏堅事務所93 年9月13日函及附件查驗結果」
      所列「材料種類」「凹凸面二丁掛磚」欄，並無查驗結果
      ，而該函說明一亦載明「本所同意貴公司可先行施作防水
      層，唯材料數量不足部分及尚未進場部分請儘速安排進場
      後通知本所查驗」，可知與上訴人施工有關之「二丁掛磚
      」，於93年9月13 日之時均尚未進場查驗，上訴人無從施
      工。至於証人侯倉欽証稱「監造單位核定通過二丁掛磚的
      時間是93年8月20 日」等語，與前揭函文及附件不符，應
      係記憶有誤，上訴人實際得進場施工之日期已遠在契約約
      定完工日之93年9 月5日以後 (更在93 年9月13日以後)，
      上訴人無法施工，係肇因於被上訴人之事由，上訴人自無
      逾期完工之情事。
    4.「中山國小泥作部分」所列「代管理費」3000元部分之事
      實及理由，為上訴人所否認。
    5.「東門國小泥作部分」所列「工程瑕疵另外雇工之扣款」
      6萬 4844元部份之事實及理由，並無証據，為上訴人所否
      認，且上訴人於93年10月31日申報完工，並經被上訴人派
      駐現場負責人於93 年11月5日驗收簽認，此有卷附「完工
      報告書」附卷可稽，系爭東門國小泥作工程自無工程瑕疵
      而有另行雇工修補之情事，至於被上訴人所提出之被証 8
      、被証 9、被証10、及被証11其拍攝日期均在上訴人申報
      完工之後，且被上訴人亦迄未証明其實際拍攝日期，自不
      足採為不利上訴人之證據，惟原判決竟准被上訴人主張抵
      銷。
    6.「東門國小泥作部分」所列「逾期違約金」56萬1951元部
      分及上訴人逾期完工之事實及理由，為上訴人所否認，且
      本項工程兩造亦未約定逾期罰款，已經本院94年7月26 日
      當庭勘驗兩造所持有之契約正本，足証兩造間就東門國小
      泥作工程確未約定逾期違約罰。
    7.「東門國小泥作部分」所列「代管理費」6484元部分之事
      實及理由，為上訴人所否認。
    8.東門國小「貼馬賽克飾帶」42平方公尺，工程款計3萬360
      0元 (42*800=33600元)部分，並未包括在東門及中山國小
      追加款35萬元之內，此觀兩造就系爭東門國小及中山國小
      追加部分之記載為「東門 GRC84000元、打底320000 元、
      花格磚40000元（經被上訴人殺慣價後確認） 東門及中山
      共追加35萬元正」。其中追加項目並未包括「「貼馬賽克
      飾帶」42平方公尺」部分甚明，惟原判決竟認該追加款35
      萬元已包括「貼馬賽克飾帶42平方公尺」，顯與卷証不符
      。
    9.被上訴人辯稱於93年8月份重複付款予上訴人8萬9700元之
      事實，為上訴人所否認等語。
  (二)上訴人永啟公司補陳略以：
    1.原審對於「中山國小泥作部分」逾期違約金193,450 元，
      而酌減至96725元，實有不當。
    2.「東門國小泥作部分」逾期違約金561,951 元。特別約定
      部分以手寫方式加以填充，而逾期罰款部分屬兩造特別約
      定部分，可能因為漏寫，並非無違約金之約定。
    3.「東門國小泥作部分」縱使並無違約金之約定，按民法第
      231條第1項規定，上訴人亦應負遲延損害賠償之責。上訴
      人公司遭東門國小逾期扣款部分自應由被上訴人賠償，原
      審駁回上訴人公司抵銷主張不當。
    4.本件三項工程乙○○主張已領工程款應為「105萬 8200元
      」，上訴人公司僅自認其中之「96萬 8500元」，至於8萬
      9700元部分，就係何工程款上訴人乙○○舉證，否則當認
      定為已領之工程款。
    5.「中山國小泥作部分」因工程瑕疵另外雇工之扣款3 萬元
      ：有被證四照片及證人中山國小總務主任崔德龍證明被證
      四照片確實為中山國小系爭工程驗收時之瑕疵並有被證三
      丁暘鑫中山國小修繕估價單為證，事證明確。
    6.「中山國小泥作部分」因逾期完工部分：按系爭工程承攬
      契約書第三條工程期限約定，被上訴人乙○○逾期罰款應
      自93年9月6日起至93年11月5日止，合計53天。
    7.「東門國小泥作部分」因工程瑕疵另外雇工之扣款6萬484
      4元部分。上訴人公司另外雇工修繕、收尾項目：
      水泥漿未清除、牆面污損嚴重（如被証八，相片），另
        外雇工清除垃圾、清洗泥漿。
      因洗石子造成泥漿四溢，教室玻璃滿目瘡痍，連窗框都
        覆蓋到無法分辨（如被証九，相片），被上訴人另外雇
        工清洗玻璃。
      因泥漬四處溢流、散落，另外雇工磨平（如被証十，相
        片）。
      上訴人嚴重偷工減料，牆面磁磚部分脫落、部分接縫處
        甚至不貼（如被証十一，相片）。
四、本件上訴人乙○○主張兩造訂定工程承攬契約，約定由乙○
    ○施作永啟公司承攬之系爭東門國小工程，總價為124萬878
    0元；「東門國小外牆整修（花格窗）工程」，總價為8萬元
    ；系爭中山國小工程，總價為36萬5000元。嗣就上開東門國
    小及中山國小工程追加工程款35萬元，故工程總價為204 萬
    3 780元等情，有承攬契約書可稽（見原審卷第11-16頁）。
    並經原審依民事訴訟法第270條之1第1項第3款規定整理並協
    議兩造簡化爭點，兩造同意就(一)「台北市東門國小忠孝仁愛
    外牆整修」（即新作外牆洗石子、新作外牆貼丁掛山形磚）
    工程款124萬 8780元、「台北市中山國小屋頂防漏工程（泥
    作部份）」工程款36萬5000元、「東門國小外牆整修（花格
    窗）」工程款8萬元、東門及中山追加工程款（即新作GRC裝
    飾帶、打底、花格磚）35萬元，四項合計共204萬3780元。
    (二)「中山國小泥作部份」被上訴人為上訴人代叫材料，扣除
    金石30箱2400片退貨金額3840 元（2400片×1.6元＝3840元
    ）外，餘額88060元部份上訴人同意應自工程款扣除。(三) 93
    年9 月1日上訴人支援被上訴人中山國小鏟除牆壁2日工資計
    4600元，被上訴人尚未給付上訴人，為被上訴人所自認。(四)
    93 年10月5日上訴人支援被上訴人台北市養工處泥作1 日工
    資計2300元，被上訴人尚未給付上訴人，為被上訴人所自認
    。(五)「東門國小」於94年6月1日函知被上訴人就上訴人施工
    期間未戴安全帽遭罰款6000元部分，上訴人同意應自前揭工
    程款中扣除等部分不爭執。是本件所應審酌者為兩造於原審
    94年9月6日、95年1月5日準備程序中之爭點：即(一)中山國小
    泥作部分：(1)被上訴人公司主張因工程瑕疵，須另外雇工而
    扣款3萬元是否有理由？ (2)被上訴人公司主張逾期完工請求
    違約金19萬3450元有無理由？(3)被上訴人公司請求代管費3,
    000元有無理由？(二)東門國小泥作部分： (1)被上訴人公司主
    張因工程瑕疵，須另外雇工而扣款6萬 4844元是否有理由？
    (2)兩造有無違約罰款之約定？(3)被上訴人公司請求代管費64
    84元有無理由？(4)「貼馬賽克飾帶」之工程款3萬 3600元是
    否已包含在追加款35萬內？(三)已領之工程款除兩造不否認之
    96萬8500元外，是否尚領取8萬9700元？茲分述於次：
  (一)關於中山國小泥作部分：
    1.被上訴人公司抗辯因工程瑕疵須另外雇工而扣款30,000元
      部分：依兩造不爭之中山國小工程合約契約書附件第21條
      約定：「工地清潔：乙方（即上訴人乙○○）對所承包工
      程之施工區域應保持整潔，對於施工中產生之垃圾，每天
      得由乙方自行負責清除運棄至甲方指定之地點，完工驗收
      時應將現場清掃乾淨點交甲方，如乙方未確實履行上開約
      定，甲方（即上訴人公司）得逕行僱工代為處理，所有費
      用概由乙方負擔，並由乙方應領之工程款內扣抵，如仍有
      不足，應由乙方及其保證人補足，絕無異議」（見原審卷
      第51頁），是以若上訴人乙○○完工後有違反上開清潔規
      定之情事，被上訴人公司得自行雇工代為處理且逕自工程
      款內扣抵。查本件上訴人乙○○於完工後未將現場清潔乾
      淨等情，有被證4之照片附卷可參， 並經證人即中山國小
      總務主任崔德龍確認無訛（見原審卷第147 頁背面），而
      被上訴人公司因自行清潔而支付3 萬元等情，亦有請款單
      及估價單可稽（見被證三），是以被上訴人公司主張扣款
      3萬元為有理由，應予准許。
    2.逾期完工違約金部分：
      依系爭工程承攬契約書第三條工程期限約定，應於93年
        9月5日全部完工，惟被上訴人於93年10月28日始完工等
        情，有系爭契約及完工報告書可徵，並為上訴人所自認
        （見原審卷第160頁、第102頁背面），然依上開契約書
        約定，應以完工日期，計算逾期日數，被上訴人公司按
        驗收日計算非有可取，是以完工日期應為95年10月28日
        應堪認定。故自93年9月6日起至93年10月28日止，合計
        共遲延53天，自應依合約第8條規定計付違約金。
      按約定之違約金額過高者，法院得減至相當之數額。債
        務已為一部履行者，法院得比照債權人因一部履行所受
        之利益，減少違約金。民法第252條、第251條分別定有
        明文。約定之違約金是否過高，應就債務人若能如期履
        行債務時，債權人可得享受之一切利益為衡量之標準，
        而非以僅約定一日之違約金額若干為衡量之標準（最高
        法院51年度台上字第19號判例參照）。本件依合約第八
        條逾期罰款每逾一日應按工程總價之3 ﹪計付違約金之
        計算結果，逾期違約金應為58萬0350元（365,000× 3%
        ×53＝580,350 ）。被上訴人公司雖同意將違約金酌減
        為工程總價1﹪，酌減後之逾期違約金為19萬3450元（3
        65,000×1 %×53＝193,450）。然系爭工程總價僅為36
        萬5000元，違約金幾乎占工程款百分之53（193,450 ÷
        365,000＝0.53 ），實屬過高，且上訴人僅未將誤打之
        外牆磁磚修復，其餘均已完成（見被證6 ），被上訴人
        公司所受其餘完工之利益應予扣除，原審審酌上開一切
        情狀，認每日按工程總價千分之5計算，為9萬6725元（
        36 5,000×0.005×53＝96,725）為適當，並無不合。
      上訴人乙○○雖提出「李宏堅事務所93 年9月13日函及
        附件查驗結果」，主張被上訴人公司所提供之凹凸面二
        丁掛於93年9月13日尚未進場查驗，故遲延完工不可歸
        責於上訴人云云，然證人即中山國小委託進行現場監造
        李宏堅建築師事務所工程師侯倉欽證稱：上開函文係針
        對屋頂防水材料，與二丁掛磚無關，二丁掛磚無須事先
        點驗，本件被上訴人公司於93 年8月20日之前就把二丁
        掛磚運到現場了等語（見原審卷第179 頁），足見上訴
        人乙○○辯稱係肇因於被上訴人公司事由始遲延完工云
        云不足採信。又本件於93 年9月28日因被上訴人公司施
        工鷹架不合格受台北市勞工局勞動檢查處勒令停工，於
        93 年10月4日始復工等情，為兩造所不爭執，然按民法
        第231條第2項規定：債務人在遲延中對於因不可抗力而
        生之損害亦應負責，本件系爭工程自93年9月6日起上訴
        人乙○○即應負遲延責任，是以上訴人乙○○對該勒令
        停工期間之遲延亦應負責。
    3.因工程瑕疵被上訴人公司另外支出之「代管理費」3000元
      ：被上訴人公司主張其因上訴人乙○○遲遲不願收尾清理
      垃圾，致被上訴人公司必須另外派員聯絡安排善後事宜，
      所生人事、行政管理費為3000元（其計算式：另外雇工費
      用30,000×10%＝3,000），然被上訴人公司對此費用之支
      出並未舉證以實其說，其該部分之主張自不應准許。
  (二)關於東門國小泥作部分：
    1.因工程瑕疵另外雇工之扣款6萬 4844元部分：上訴人乙○
      ○雖主張系爭工程已於93 年11月5日經被上訴人驗收確認
      ，故並無瑕疵情事云云。然驗收完工與瑕疵是兩回事，若
      完工後發現有瑕疵，承攬人非不得依民法規定請求，而系
      爭工程於完工後有許多清潔工作未完成及磁磚脫落之瑕疵
      等情，有現場照片附卷可參（見被證8 至11），被上訴人
      公司因而另行雇工支付修繕費用6萬4844 元，亦有工程材
      料採購單、估價單附卷可佐（見被證7 ），被上訴人公司
      依系爭合約附件第21條規定，由上訴人乙○○工程款中扣
      除，為有理由。乙○○雖辯稱照片係被上訴人公司所拍照
      ，不足證明其瑕疵云云，惟其瑕疵除有現場照片，並有上
      開工程材料採購單、估價單可互為佐證，自堪採取。
    2.違約金部分：被上訴人公司雖辯稱因乙○○逾期45日完工
      ，同意將違約金酌減為工程總價1﹪， 而依系爭工程合約
      第8條規定，主張酌減後之違約金為56萬1951元（1,248,7
      80×1﹪×45=561,951 ）。然經原審當庭勘驗兩造所持有
      之系爭契約原本，雖被上訴人公司所持有之契約原本有違
      約金之約定，然乙○○所持有之契約書原本第8 條並無違
      約金之填載（見原審卷第7頁、第103頁）。證人即被上訴
      人公司錢姿穎雖證稱：當時是依草稿來寫合約內容，影印
      出來後發現逾期罰款沒有填到，所以自己用筆將逾期罰款
      填上去，然後請兩造蓋章，可能有一兩份沒有填到云云（
      見原審卷第169 頁背面），被上訴人公司並未提出經上訴
      人乙○○簽名確認之草稿證明兩造於訂約時有違約金之約
      定，而上訴人乙○○所持之契約原本亦無違約金之記載，
      即應認兩造並無違約金約定之合意。被上訴人公司主張以
      違約金抵銷本件尾款，並無理由。又被上訴人公司雖提出
      業主扣款證明（見原審卷第199頁），主張依民法第231條
      第1項請求上訴人負遲延損害賠償之責云云，然本件被上
      訴人公司承攬東門國小工程僅將外牆工程發包給上訴人施
      作，則其因遲延遭業主扣款，亦可能係上訴人公司本身工
      程遲延所致，被上訴人公司既未舉證證明該扣款與上訴人
      乙○○有何因果關係及可歸責於乙○○之事由存在，即難
      僅以全部工程因遲延遭業主扣款而認乙○○應負損害賠償
      責任。
    3.被上訴人公司另外支出之「代管理費」6484元部分：被上
      訴人公司抗辯其因上訴人乙○○工程瑕疵、未盡清潔之責
      ，致被上訴人公司必須支出人事行政管理費6484元善後云
      云，然被上訴人公司對此費用之支出並未舉證以實其說，
      此部分之主張不應准許。
    4.「貼馬賽克飾帶」工程款3萬 3600元部分：上訴人乙○○
      主張「貼馬賽克飾帶」工程款3萬3600 元並未計入追加款
      中云云。惟按兩造所訂承攬契約以外之追加工程，係屬另
      一承攬契約行為，上訴人乙○○請求被上訴人公司給付此
      部分之追加工程款，自須就該另一承攬契約之存在，負舉
      證責任。查兩造就追加項目記載「東門 GRC-84000、打底
      -32000、花格磚- 4000，東門及中山共追加新台幣參拾伍
      萬元正」（見原審卷第9 頁），而未詳述各個項目的工作
      細節，難認「貼馬賽克飾帶」不在上開範圍內，且乙○○
      亦未就該另一承攬契約即追加工程3萬 3600元存在，負舉
      證責任。上訴人乙○○此部分請求並無理由。
  (三)已領工程款金額部分：被上訴人公司已自認本件上訴人乙○
    ○已領工程款為96萬 8500元（見原審卷第111頁背面），雖
    其事後主張上訴人乙○○尚領取8萬 9700元云云，然依被證
    一薪（工）資表所示，上訴人乙○○所領取之款項並未記載
    係本件工程或他件工程，被上訴人公司既未舉證證明上訴人
    乙○○所領之8萬9700 元與本件工程有關，則其空言以「被
    上訴人公司會計人員交接而誤認該筆款項非屬本件工程款」
    云云，顯屬無稽，是以本件上訴人乙○○已領之工程款為96
    萬8500元應堪認定。
  (四)從而，本件工程尾款扣除「中山國小泥作部分」扣款12萬67
    25元（30,000＋96,725＝126,725 ），「東門國小泥作部分
    」扣款6萬4844元，被上訴人公司主張以19萬1569 元（126,
    725＋64844＝191569元）主張抵銷，為有理由。則本件工程
    總價為204萬3780元，扣除已付之工程款96萬8500 元、材料
    款8萬8060元、未戴安全帽罰款6000元後，再加上93 年9月1
    日支援被上訴人公司為中山國小剷除牆壁2日工資4600元、9
    3年10月5日支援被上訴人公司為北市養工處泥作1日工資230
    0元，及扣除被上訴人公司主張抵銷之19萬 1569元後，總計
    被上訴人公司尚積欠79萬6551元（《2,043,780＋4,600＋2,
    300》－《968,500＋88,060＋6,000＋191,569》＝2,050,68
    0－1,254,129＝796,551）。
五、綜上所述，上訴人乙○○主張本於承攬之法律關係，請求被
    上訴人公司給付部分於79萬6551元範圍，及自起訴狀繕本送
    達之翌日（即94年3月8日）起至清償日止，按年息5%計算之
    利息，為有理由，應予准許；逾此範圍部分，則無理由，不
    應准許。原審就上開應予准許部分，判命上訴人永啟公司如
    數給付，並依兩造之聲請命供擔保後為准、免假執行之宣告
    ；就上開不應准許部分，為上訴人乙○○敗訴之判決，經核
    並無違誤。兩造各就其敗訴部分上訴，指摘原判決不當，求
    予廢棄改判，為無理由，應駁回其上訴。
六、本件事證已臻明確，兩造其餘之陳述及攻擊防禦方法，經審
    酌核與判決結果不生影響，不再一一論述，併予敘明。
據上論結，本件兩造之上訴，均為無理由，依民事訴訟法第 449
條第1項、第78條，判決如主文。
中　　華　　民　　國　　96　　年　　4　　月　　17 　　日
                    民事第八庭
                        審判長法　官  吳景源
　　　　　　　　　　　　  　　法　官  滕允潔
　　　　　　　　　　　  　　　法　官  連正義
正本係照原本作成。
不得上訴。
中　　華　　民　　國　　96　　年　　4 　　月　　17　　日
                              書記官  張永中
